【裁判字號】    94,重訴,425
【裁判日期】    950317
【裁判案由】    清償債務
【裁判全文】
臺灣臺中地方法院民事判決             94年度重訴字第425號
原      告  甲○○○○○○
訴訟代理人  洪崇欽  律師
被      告  乙○○
訴訟代理人  林基豐  律師
上列當事人間請求清償債務事件，經本院於民國九十五年二月二
十四日言詞辯論終結，判決如下：
    主    文
被告應給付原告新臺幣陸佰參拾玖萬陸仟伍佰參拾參元，及自民
國九十四年十月二十日起至清償日止，按年利率百分之五計算之
利息。
訴訟費用由被告負擔。
本判決於原告以新臺幣貳佰壹拾參萬元為被告供擔保後，得假執
行，於被告以新臺幣陸佰參拾玖萬陸仟伍佰參拾參元為原告預供
擔保後，得免為假執行。
    事實及理由
壹、事實摘要：
一、原告起訴主張：被告於民國八十五年七月二十九日向三信商
    業銀行股份有限公司（原保證責任臺中市第三信用合作社，
    下稱三信銀行）借貸新臺幣（下同）九百九十萬元，由原告
    擔任連帶保證人，並提供原告所有，坐落於臺中市○○區○
    ○段第一一三地號土地及門牌號碼臺中市○○○路○段二八
    六號十九樓之六建物，設定最高限額四百八十萬元抵押權，
    嗣被告未按期繳款，遭三信銀行聲請裁定拍賣抵押物，並強
    制執行（案號：臺灣臺中地方法院九十二年度執字第四九四
    六號）復因原告上開土地及建物業經法務部行政執行署臺中
    執行處查封在案，三信銀行即併案執行，獲償四百六十九萬
    三千八百五十元，另原告於八十七年五月二日至八十九年三
    月三日共替被告清償銀行貸款本金及利息共一百七十萬二千
    六百八十三元，上開欠款，屢經催討，未獲置理，依民法第
    七百四十九條、第八百七十九條、第二百八十一條第一項之
    連帶保證人及物上保證人代位求償法律關係，請求主債務人
    即被告返還上開金額等語，並聲明：被告應給付原告新臺幣
    陸佰參拾玖萬陸仟伍佰參拾參元，及自起訴狀繕本送達翌日
    （即九十四年十月二十日）起至清償日止，按年利率百分之
    五計算之利息，願供擔保，請准宣告假執行。
二、被告則以：系爭房地係被告於八十三年間，以一千零五十八
    萬元出資購買，合意登記於原告名下，兩造間有借名登記之
    無名契約法律關係存在，嗣於八十五年間，因被告資金需要
    ，向三信銀行貸款九百九十萬元，後於八十七年間兩造協議
    分手，約定登記於原告名義下之房屋歸其所有，而貸款餘額
    亦應由原告負責清償，即系爭房地遭拍賣抵償及原告繳交之
    本息，依雙方之約定，為原告應負之責，對被告請求即屬無
    理由等語，資為抗辯，並聲明：請求駁回原告之訴，如受不
    利判決，願供擔保，請准宣告免為假執行。。
貳、本件經兩造協議整理、簡化爭點，不爭執事項如下：
一、系爭房地登記原告為所有權人。
二、設定抵押、遭拍賣之經過及拍得價金清償三信銀行之金額四
    百六十九萬三千八百五十元。
三、原告代被告向銀行清償貸款一百七十萬二千六百八十三元。
參、本件爭執事項：
一、系爭房地是否借原告之名登記？
二、兩造在八十七年五月協議分手時，有無約定登記在原告名下
    之系爭房地歸原告所有，所剩貸款由原告負責清償？
肆、法院之判斷：
一、按當事人之一方借用他方之名義為不動產之登記，仍自行保
    有管理及處分之權利，雖未有任何經濟上之特定目的，與信
    託尚屬有間，惟仍不妨成立借名登記契約，此為無名契約，
    重在當事人間之信任關係，性質類似委任契約，自可類推適
    用民法有關委任之規定（最高法院九十一年度台上字第一八
    七一號判決參照），惟出名者於名義上，既為標的財產之所
    有權人，且不動產物權採登記生效主義，一般人僅得依據登
    記名義，形式上認定權利之歸屬，即借名契約僅為雙方內部
    之債權契約，並無礙於不動產所有權形式上歸屬之認定。本
    件被告辯稱於八十三年間出資購買系爭房地，登記於原告名
    下，但相關權狀等管理文件或貸款皆由被告保管及負責，被
    告為實質所有權人等語，原告則否認兩造間有借名登記情事
    ，是被告對系爭房地是否借原告之名登記，即應負舉證責任
    。經查，由被告提出之系爭房地建築改良登記簿記載所示，
    八十三年十月七日第一次所有權登記為三木建設開發股份有
    限公司所有，嗣於八十三年十一月十九日因買賣移轉所有權
    為原告所有，原告並同時設定本金最高限額八百三十五萬元
    之抵押權予彰化商業銀行股份有限公司（下簡稱彰化銀行）
    ，是系爭房地形式上登記為原告所有，並由原告設定抵押權
    予銀行，並無法知悉系爭不動產有被告所稱由被告管理、使
    用或處分之情。被告另辯稱於八十四年四月一日從三信銀行
    領取七百萬元，匯入原告之彰化銀行水湳分行戶頭，以結清
    對彰化銀行之抵押債權等語，並提出取款憑條及匯款單為證
    ，原告並不否認上述匯款事實，然由被告提出之系爭房地臺
    中市中山地政事務所異動索引以觀，彰化銀行之抵押權係於
    八十五年一月十日始因清償而撤銷登記，而被告辯稱係於八
    十四年四月一日匯款予原告，作為清償彰化銀行抵押債權之
    用，二者時間相隔甚遠，是否確為清償彰化銀行抵押債權，
    已值存疑。況且，被告提出之取款憑條及匯款單，僅能證明
    將該款匯入原告之銀行戶頭，亦難據之認定系爭不動產即為
    被告所管理、使用，雙方即有借名登記之事實。再者，被告
    辯稱於八十五年一月十日改向第三信用合作社以系爭房地設
    定抵押權，但未借款，至八十五年七月二十九日始向第三信
    用合作社借款九百九十萬元，並由原告為連帶保證人，此有
    原告提出之借據及他項權利證明書可稽，綜觀上開證據，原
    告為系爭房地之登記所有權人，被告並未提出任何可資證明
    原告自始即對系爭房地無管理處分之義務，而係被告借原告
    之名登記，被告之辯詞，尚非足採，原告為系爭房地之所有
    權人，且兩造間並無借名登記情事，應堪認定。
二、被告既無法提出借名登記之證明，而另辯稱：兩造在八十七
    年五月協議分手，約定登記在原告名下之系爭房地歸原告所
    有，所剩貸款由原告負責清償等情，為原告所否認，即應由
    被告負舉證責任。經查，被告對此並未提出任何書面約定或
    協議內容，以實其說，僅以原告欣然向三信按月繳納借款本
    息，即認雙方有此協議。然原告既為系爭債務之物上保證人
    ，代為清償本息，係為避免自己之財產因主債務人未給付，
    而遭受拍賣之不利益，應無違常情，即無法僅以原告代繳本
    息，遽認原告係基於與被告之協議，為清償自己債務之故。
    況且，被告並不爭執原告從八十七年五月二日至八十九年三
    月三日繳納本息共一百七十萬二千六百八十三元，然由三信
    銀行聲請拍賣抵押物裁定，係以債務人（即兩造）自九十年
    六月二十九日起即未繳納本息，視為全部到期為由，此有原
    告提出之本院裁定為證，即八十九年三月三日後迄九十年六
    月二十九日前，原告並未主張其已代繳，而三信銀行亦認此
    部分本息已清償，則此與被告辯稱從八十七年五月後即約定
    由原告負擔清償貸款云云，顯有未合，被告復無法提出其他
    證據，證明兩造間確有其所辯之協議，其舉證尚有未足，難
    認其辯解為可採。
三、按為債務人設定抵押權之第三人，代為清償債務，或因抵押
    權人實行抵押權致失抵押物之所有權時，依關於保證之規定
    ，對於債務人有求償權。又保證人向債權人為清償後，於其
    清償之限度內，承受債權人對於主債務人之債權，民法第八
    百七十九條、第七百四十九條前段分別定有明文，另連帶保
    證為保證之一種，主債務人與連帶保證人間之關係，應適用
    關於保證之規定。經查，原告所有之系爭房地遭拍賣，共清
    償被告向三信銀行之貸款四百六十九萬三千八百五十元，另
    於八十七年五月二日至八十九年三月三日代被告清償一百七
    十萬二千六百八十三元之貸款，該二筆金額為被告所不爭執
    ，且被告為上開債務之借款人，原告則為連帶保證人兼物上
    保證人，亦有相關書證為憑，已如上述，被告雖以系爭房地
    有借名登記，並與原告間有協議等情置辯，然皆無證據可為
    證明，難認其抗辯為真實，原告之上開主張則為有理由。從
    而，原告依連帶保證人及物上保證人之代位權求償關係，請
    求被告給付六百三十九萬六千五百三十三元，及自九十四年
    十月二十日（即起訴狀繕本送達翌日）起至清償日止，按年
    利率百分之五計算之利息，為有理由，應予准許。
伍、兩造均陳明願供擔保，分別聲請准予宣告假執行及免為假執
    行之宣告，經核均無不當，爰分別酌定相當之擔保金額予以
    宣告之。
陸、本件事證已臻明確，兩造所為其他攻擊、防禦方法，於判決
    結果不生影響，爰不逐一審究。
柒、結論：本件原告之訴為有理由，依民事訴訟第七十八條、第
    三百九十條第二項、第三百九十二條第二項，判決如主文。
中    華    民    國    95    年    3    月    17    日
                  民事第四庭法  官  曹宗鼎
以上正本係照原本作成
如對本判決上訴，須於判決送達後20日內向本院提出上訴狀
中    華    民    國    95    年    3    月    17    日
                            書記官


司法院資訊處製作；財團法人民間司法改革基金會備份。
